臺灣高等法院民事判決
109年度家上字第147號
上  訴  人  徐致佳
訴訟代理人  蘇煥智律師
            張鴻翊律師
被 上訴 人  徐致菁
訴訟代理人  林福地律師

上列當事人間請求分割遺產事件，上訴人對於中華民國109年3月
30日臺灣臺北地方法院107年度家繼訴字第73號第一審判決提起
上訴，本院於110年5月12日言詞辯論終結，判決如下：
    主  文
原判決廢棄。
兩造就被繼承人徐德星所遺如附表所示之遺產，分割如附表「分
割方法欄」所示。
第一、二審訴訟費用，由兩造各負擔二分之一。
    事實及理由
一、按不變更訴訟標的，而補充或更正事實上或法律上之陳述者
    ，非為訴之變更或追加，民事訴訟法第256條定有明文。查
    ，上訴人原上訴聲明請求判准兩造就被繼承人徐德星所遺如
    原判決附表一所示之遺產，依兩造應繼分比例分配(見本院
    卷第27頁)；嗣於本院審理時，兩造已就部分遺產先行協議
    分割，並同意就無法達成協議之遺產即本判決附表(下稱附
    表)所示之存款、有價證券、臺北市○○區○○街000巷00號0樓(
    下稱系爭○○街建物)使用權與租金收益(自民國106年10月21
    日起至109年5月31日止)共新臺幣(下同)49萬6700元，及200
    萬元債權等遺產（下合稱系爭遺產），予以裁判分割，而更
    正起訴聲明為：「徐德星所遺之系爭遺產，應依兩造應繼分
    比例分割」（見本院卷第433頁），核屬不變更訴訟標的而
    更正事實上及法律上之陳述，不生訴之變更或追加，先予敘
    明。
二、上訴人主張：被繼承人徐德星於民國106年10月20日死亡，
    兩造為其繼承人，應繼分各2分之1。徐德星死後遺有系爭遺
    產，兩造無法達成分割協議。爰依民法第1164條規定，求為
    判決准就系爭遺產依兩造應繼分比例各2分之1予以分割（上
    訴人就原審裁判分割方法，聲明不服，提起上訴）。並於本
    院上訴聲明：㈠原判決廢棄。㈡徐德星所遺之系爭遺產，應依
    兩造應繼分比例予以分割。
三、被上訴人則以：徐德星已於106年8月24日自書遺囑（下稱系
    爭遺囑），就其系爭遺產之一部即系爭○○街建物之使用權分
    歸由伊取得，上訴人自不得請求分割系爭○○街建物之使用權
    及租金收益共49萬6700元；伊亦否認徐德星對伊有200萬元
    之債權。另因徐德星於系爭遺囑中，將其所有中國信託商業
    銀行（下稱中國信託）人民幣基金存款折算93萬5566元遺贈
    予訴外人陳英英，伊已於107年4月30日匯款100萬元予陳英
    英，墊付上開遺贈款項。則徐德星所遺之遺產，應依民法第
    1150條規定，先扣除伊代墊之徐德星醫療費用1 萬9668元、
    喪葬費用8萬8290元、遺產稅19萬4628元，及陳英英遺贈款9
    3萬5566元後，再按兩造應繼分比例各2分之1予以分配等語
    ，資為抗辯。並於本院答辯聲明：上訴駁回。
四、查，㈠徐德星於106年10月20日死亡，兩造為其全體繼承人，
    應繼分各2分之1；㈡上訴人於107年4月13 日已兌領徐德星所
    遺如附表編號1之存款177萬5079元；㈢系爭○○街建物於徐德
    星死亡後，自106年10月21日起至109年5 月31日止，由被上
    訴人出租他人使用，每月租金1萬7000 元；其中租金收益10
    萬0700元匯入徐德星第一銀行興雅分行帳戶內（附表編號5
    第一銀行興雅分行之存款金額，已扣除租金收益10萬0700元
    ），其餘租金收益扣除已退還承租人之押租金2萬9000元後
    ，由被上訴人收取39萬6000元，共計租金收益為49萬6700元
    ；㈣兩造同意以財政部國稅局核定系爭○○街建物之價額9萬53
    00元，計算系爭○○街建物使用權之價值；㈤徐德星於系爭遺
    囑中，將其中國信託人民幣基金存款折算93萬5566元遺贈予
    陳英英，被上訴人已於107年4月30日匯款100萬元予陳英英
    ，墊付上開遺贈款項；惟陳英英訴請兩造應於繼承徐德星之
    遺產範圍內，連帶給付300萬元，經本院109年家上字第61號
    駁回陳英英在第一審之訴；陳英英不服，提起上訴，仍經最
    高法院110年度台上字第977號駁回陳英英之上訴確定等情，
    有卷附徐德星除戶謄本、繼承系統表、兩造戶籍謄本、財政
    部臺北國稅局遺產稅核定通知書、上開民事判決及民事裁定
    等可稽（見原審卷一第17-39頁、本院卷第349-356頁、第39
    4頁、第411-415頁），並為兩造所不爭執（見本院卷第436
    頁），堪信為真。
五、本件應審究者為：㈠系爭遺囑是否符合自書遺囑之要件而有
    效成立？㈡本件應分割遺產範圍為何？㈢本件遺產分割方法，
    以何為當？茲論述如下：
㈠、系爭遺囑是否符合自書遺囑之要件而有效成立？
　　⒈、按自書遺囑者，應自書遺囑全文，記明年、月、日，並
        親自簽名；如有增減，塗改，應註明增減、塗改之處所
        及字數，另行簽名，民法第1190條定有明文。考其立法
        意旨，應在確保遺囑所載內容，均係出於被繼承人之真
        意，並防止遭他人竄改變造，規定之重點應在於被繼承
        人應自書遺囑全文，至於未依法定方式所為增刪塗改，
        應視為無變更，而保持效力，尤其在增減塗改字句並不
        足以造成遺囑文義之變更，或造成無法辨識遺囑內容時
        ，如拘泥於文義，而謂遺囑歸於無效，反有違立法原意
        （最高法院91年度台上字第1260號民事裁定意旨參照）
        。
　　⒉、經查：
　　　　⑴、徐德星於106年8月24日在臺北醫學大學附設醫院病
            房內，書立系爭遺囑等情，有系爭遺囑在卷可稽（
            見原審卷一第55-61頁）。參諸徐德星生前之看護
            即證人陳英英於原審證稱：因徐德星明天要去接受
            困難的切片，心裡想說要有交代，半夜在病床上寫
            的，他非常清楚慢慢寫，沒有人打擾；遺囑本來一
            直放在他身上，回到家時交給伊等語（見原審卷二
            第184頁）。佐以系爭遺囑於陳英英訴請兩造給付
            之另案即臺灣臺北地方法院107年度家繼訴字第72
            號履行遺囑事件，經囑託內政部警政署刑事警察局
            鑑定，認系爭遺囑之筆跡，與徐德星日記本之字跡
            字體結構、連筆及運筆方式相符，有卷附該局108
            年6月26日刑鑑字第1080054187號鑑定書可稽（見
            原審卷二第21-26頁）；且經另案二審即本院109年
            度家上字第61號民事確定判決認定系爭遺囑符合自
            書遺囑之要件而有效（見本院卷第359-366頁）。
            堪認系爭遺囑應為徐德星於106年8月24日在臺北醫
            學大學附設醫院病房內，親筆書立無訛。
　　    ⑵、上訴人雖主張徐德星書立系爭遺囑時，因服用多達1
            1種藥物，受藥物副作用影響，且眼部患有宿疾，
            顯然欠缺意思表示能力，非出於自由意志所為云云
            ，並提出提出徐德星住院給藥紀錄單、藥物仿單、
            用藥指導單張、病人用藥教育文獻，及徐德星日記
            影本等為證（見本院卷第143-197頁）。惟徐德星
            住院護理紀錄單記載：106年8月23日下午6時6分「
            GCS：E4V5M6，精神佳，呼吸平順無費力，無使用
            氧氣，……晚餐進食食慾可，暫無疼痛及其他不適主
            訴……」；同年8月24日上午9時30分「呼吸平順，生
            命徵象穩定，精神可，……暫無其他不適主訴……」；
            同日下午1時25分「生命徵象穩定，呼吸平順無困
            難情形，精神可，於床旁椅進食中，無不適主訴……
            」；同日下午5時8分「GCS：E4V5M6，精神佳，呼
            吸平順無費力，無使用氧氣，……主訴右大腿有輕微
            疼痛，尚可忍受，……」；同日下午6時40分「……意
            識：E4V5M6，心跳80次/分，呼吸18次/分」（見原
            審卷二第130-131頁）。可見徐德星書立系爭遺囑
            時，意識清楚，並無頭暈、嗜睡、暈眩、視力模糊
            、頭昏眼花、頭痛、倦怠等藥物副作用之情形。是
            前開藥物仿單、用藥指導單張、文獻及意見書，雖
            記載服用該等藥物後，有產生副作用之虞；但徐德
            星書立系爭遺囑時，意識清楚，並未因藥物副作用
            而處於意識不清或欠缺意思表示能力之情形，至為
            灼然。參以徐德星生前有持續書寫日記之習慣，亦
            有卷附日記本可佐（見本院卷第195-197頁）。堪
            信徐德星眼睛縱患有黃斑部病變、眼睛疲勞、慢性
            結膜炎等疾病，亦不影響其意識及書寫之能力。故
            上訴人主張徐德星書立系爭遺囑，欠缺意思表示能
            力，並非出於自由意志所為云云，洵非可採。
　    　⑶、上訴人復主張系爭遺囑記載之日期為「206年8月24
            日」，與實際日期顯然不同，應屬無效云云。然徐
            德星係於106年8月25日進行後腹腔惡性腫瘤切除術
            併後腹腔淋巴腺摘除術，有出院病歷摘要附卷可稽
            （見原審卷一第357頁）。而徐德星於系爭遺囑之
            前言，即載明書立系爭遺囑之原因為「本人這次因
            病，必須動全身麻醉的手術，這對一個高齡老年人
            來說，自有風險」；並於系爭遺囑第3頁倒數第7行
            記載「以上，就是我在動手術前想到的事」，且於
            系爭遺囑末段載明書立之地點為「臺北醫大附屬醫
            院7B03病房」（見原審卷一第55-61頁）。可見徐
            德星書立系爭遺囑時，已表明係於106年8月25日，
            在臺北醫學大學附設醫院進行手術前，書立系爭遺
            囑之目的。則徐德星僅係於完成系爭遺囑時，誤載
            書寫日期為「206年8月24日」，不致使系爭遺囑內
            容無法辨識，依照上開說明，系爭遺囑仍為有效。
            故上訴人主張徐德星並未記載系爭遺囑實際完成日
            期，應屬無效云云，難認可採。
　　　　⑷、準此，徐德星於106年8月24日，在臺北醫學大學附
            設醫院進行手術前，自書遺囑全文，並記明年月日
            ，且親自簽名，已符合民法第1190條規定自書遺囑
            之要式，系爭遺囑應屬有效成立。　
㈡、本件應分割遺產範圍為何？
    ⒈、徐德星之繼承人為兩造，應繼分各2分之1，徐德星死亡
        時，遺有如附表所示之遺產，已為兩造所不爭執（見本
        院卷第259頁）。
　　⒉、上訴人雖主張徐德星對於被上訴人具有200萬元之借款債
        權云云，並以證人陳英英於原審之證詞為證（見原審卷
        二第179-185頁）。然證人陳英英僅稱：伊對於他們有
        沒有借貸不清楚，亦沒有看過被上訴人跟徐德星借錢等
        語（見原審卷二第180頁）。足見證人陳英英之證詞，
        尚無法證明被上訴人曾向徐德星借款200萬元。此外，
        上訴人復未提出其他證據證明徐德星對於被上訴人具有
        200萬元借款債權，尚難認徐德星對於被上訴人具有200
        萬元之借款債權。
　　⒊、上訴人另主張系爭○○街建物使用權，及該建物自106年10
        月21日起至109年5月31日止之租金收益共49萬6700元，
        均為徐德星之遺產，應按兩造應繼分比例分割云云。惟
        查：
　　　　⑴、徐德星已於系爭遺囑中載明「現在，我很清楚的說
            明如下：○○街的房屋留給徐致菁乙人，不論她想採
            取哪一種法律手續，我都同意，決無異言」（見原
            審卷一第57頁）。佐以證人陳英英並於原審證稱：
            因為徐德星跟伊在一起的時候，他說財產都分好了
            ，○○路的給被上訴人，○○○路的給上訴人，只剩下○
            ○街的房子，因為產權有問題，只有地上權，他說
            將來誰當他老伴就要給誰；後來他就把房子給被上
            訴人，因為他覺得上訴人太不孝，才讓他改變主意
            ，遺囑裡也有寫等語（見原審卷二第183-184頁）
            。堪認徐德星已於系爭遺囑，定有遺產分割方法，
            將系爭○○街建物使用權分歸被上訴人取得。
　　　　⑵、又徐德星既已於系爭遺囑中，定有遺產分割方法，
            將系爭○○街建物之使用權分歸被上訴人取得，則徐
            德星死亡後，系爭○○街建物自106年10月21日起至1
            09年5月31日止，由被上訴人出租他人使用，而匯
            入徐德星第一銀行興雅分行帳戶內之租金收益10萬
            700元（編號5存款中之10萬700元），及被上訴人
            自行收取之租金收益39萬6000元，共計49萬6700元
            ，乃被上訴人基於分配系爭○○街建物使用權所收取
            之租金收益，即非徐德星之遺產。
　　⒋、綜上，上訴人無法證明徐德星對於被上訴人具有200萬元
        之借款債權；且系爭○○街建物之租金收益共計49萬6700
        元，並非徐德星之遺產。堪認本件應分割之遺產範圍，
        應如附表所示。
㈢、本件遺產分割方法，以何為當？
　  ⒈、按繼承人有數人時，在分割遺產前，各繼承人對於遺 產
        全部為公同共有，民法第1151條定有明文。次按公同共
        有物之分割，除法律另有規定外，準用關於共有物分割
        之規定，為民法第830條第2項所明定。是公同共有遺產
        之分割，於共有人不能協議決定分割方法時，依民法第
        830條第2項準用第824條第2項、第3項，法院應命為下
        列之分配：⑴以原物分配於各共有人（民法第824條第2
        項第1款前段）；⑵原物分配，並以金錢補償共有人中未
        受分配，或不能按其應有部分受分配者（民法第824條
        第2項第1款但書、第3項）；⑶原物分配顯有困難時，得
        變賣共有物，以價金分配於各共有人；或以原物之一部
        分分配於各共有人，他部分變賣，以價金分配於各共有
        人（民法第824條第2項第2款）。且按遺囑自遺囑人死
        亡時發生效力；被繼承人之遺囑，定有分割遺產之方法
        者，從其所定，民法第1199條、第1165條第1項亦分別
        定有明文。　　　　
    ⒉、次按遺產管理、分割及執行遺囑之費用，由遺產中支付
        之，民法第1150條定有明文。所謂遺產管理之費用，具
        有共益之性質，凡為遺產保存上所必要不可欠缺之一切
        費用，如事實上之保管費用、繳納稅捐等均屬之，至於
        被繼承人之喪葬費用，實際為埋葬該死亡者有所支出，
        且依一般倫理價值觀念認屬必要者，性質上亦應認係繼
        承費用，並由遺產支付之（最高法院109年度台上字第8
        9號民事判決意旨參照）。又被繼承人之醫療費用性質
        上屬於其生前債務，屬被繼承人所遺債務，即為遺產之
        一部分。因繼承人就遺產享有債權，為方便遺產分割實
        行，及期共同繼承人間之公平，於遺產分割時，先由被
        繼承人之遺產，扣除繼承人所享有之債權數額後，再分
        割遺產。
    ⒊、經查：　 
        ⑴、被上訴人曾為徐德星支出醫療費用1萬9668元，並代
            墊徐德星之喪葬費用8萬8290元、遺產稅19萬4628
            元，及陳英英遺贈款93萬5566元等情，已為兩造所
            不爭執（見本院卷第258-259頁、第436頁）。故被
            上訴人依民法第1150條規定，請求扣還上開款項，
            自屬有據。
　　　　⑵、本院審酌徐德星已於系爭遺囑定有分割方法，將系
            爭○○街建物使用權，分歸被上訴人取得，依民法第
            1165條第1項規定，應從系爭遺囑所定之分割方法
            ；且兩造已同意以財政部國稅局核定系爭○○街建物
            之價額9萬5300元，計算系爭○○街建物使用權之價
            值（見兩造不爭執事實本院卷第394頁），則將系
            爭○○街建物使用權價值9萬5300元補償上訴人後，
            尚未違反關於特留分之規定。又徐德星所留之遺產
            ，除系爭○○街建物使用權應分歸被上訴人取得之外
            ，其餘存款及有價證券，性質上為金錢，並非分配
            顯有困難。職故，本件徐德星所遺如附表所示之遺
            產，除編號1之存款，已由上訴人全數兌領，應分
            歸上訴人取得；及編號15系爭○○街建物使用權，因
            徐德星於系爭遺囑定有分割方法，應分歸被上訴人
            取得之外；其餘附表編號2至14之遺產，經兩造同
            意於附表編號11之存款（見本院卷第269頁）中，
            先補償上訴人系爭○○街建物之價額9萬5300元，另
            扣還附表編號1所示存款之半數88萬7540元予被上
            訴人，再返還被上訴人為徐德星代償之醫療費用1
            萬9668元，及扣除被上訴人代墊徐德星之喪葬費用
            8萬8290元、遺產稅19萬4628元、陳英英遺贈款93
            萬5566元之後，餘款按應繼分比例各2分之1分配予
            兩造為當。
六、從而，上訴人依民法第1164條規定，訴請分割徐德星之遺產
    ，為有理由，應予准許。原審就並未扣除附表編號5第一銀
    行興雅分行存款中系爭○○街建物租金收益10萬700元，及補
    償系爭○○街建物使用權價值9萬5300元予上訴人，即逕予裁
    判分割，尚有未洽；且原審所為之分割方法既與本院不同，
    原判決即屬無可維持，應認上訴人之上訴為有理由，爰廢棄
    原判決，並改判如主文第2項所示。又本件訴訟均係基於兩
    造為徐德星繼承人之故，則依民事訴訟法第80條之1、第85
    條第1項後段規定，由全體繼承人依應繼分比例分擔訴訟費
    用，始為公平，爰諭知如主文第3項所示。
七、本件事證已臻明確，兩造其餘之攻擊或防禦方法及所用之證
    據，經本院斟酌後，認為均不足以影響本判決之結果，爰不
    逐一論列，附此敘明。
八、據上論結，本件上訴為有理由。爰判決如主文。
中　　華　　民　　國　　110 　年　　5 　　月　　26　　日
                  家事法庭
  　                    審判長法  官  楊絮雲   
                              法  官  張宇葭
                              法  官  郭顏毓
正本係照原本作成。
如不服本判決，應於收受送達後20日內向本院提出上訴書狀，其
未表明上訴理由者，應於提出上訴後20日內向本院補提理由書狀
（均須按他造當事人之人數附繕本）上訴時應提出委任律師或具
有律師資格之人之委任狀；委任有律師資格者，另應附具律師資
格證書及釋明委任人與受任人有民事訴訟法第466條之1第1項但
書或第2項所定關係之釋明文書影本。如委任律師提起上訴者，
應一併繳納上訴審裁判費。
中　　華　　民　　國　　110 　年　　5 　　月　　26　　日

    　　　　　　　　　　　　　書記官  馬佳瑩

　　　　　　　　　　　　　
　　　　　　　　　　　　　
　　　　　　　　　　　　　

　　　　　　　　　　　　　
　　　　　　　　　　　　　
　　　　　　　　　　　　　
　　　　　　　　　　　　　　　　　　　　　　　　　　
　　　　　　　　　　　　　
　　　　　　　　　　　　　
　　　　　　　　　　　　　
　　　　　　　　　　　　　
　　　　　　　　　　　　　
　　　　　　　　　　　　　
　　　　　　　　　　　　　
　　　　　　　　　　　　　　　　　　　　　　　　　　
　　　　　　　　　　　　　

附表
編號  遺產項目 明     細 價額（新臺幣）    分  割  方  法  1 臺灣銀行存款  177萬5079元（以上訴人兌領之票據金額為準） 上訴人分得全部 （因上訴人已全數兌領，故於編號11之存款中，扣還上訴人已分配之存款半數88萬7540元予被上訴人（計算式：0000000÷2＝887540，元以下四捨五入，詳編號11所述）。  2 國泰世華銀行存款   35萬元 按兩造應繼分比例各2分之1分割。  3 國泰世華銀行存款   29萬4970元 同上  4 國泰世華銀行NZD2.1存款  43元 同上  5 第一銀行興雅分行存款  9235元 同上  6 臺北逸仙郵局存款  16萬5780元 同上  7 臺北逸仙郵局存款  60萬元 同上  8 臺北逸仙郵局存款  30萬元 同上  9 臺北逸仙郵局存款  20萬元 同上  10 臺北逸仙郵局存款  20萬元 同上  11 兆豐銀行存款  285萬7276元 應先補償系爭○○街建物使用權之價值9萬5300元予上訴人；另扣還編號1之存款半數88萬7540元予被上訴人，及返還被上訴人為徐德星代償之醫療費用1萬9668元，與代墊徐德星之喪葬費用8萬8290元、遺產稅19萬4628元，及陳英英之遺贈款93萬5566元之後；餘款再按兩造應繼分比例各2分之1分割。  12  兆豐銀行NZD30164.4存款   62萬6816元  按兩造應繼分比例各2分之1分割。  13 翰亞全球高收益債基金B 215889.5股 185萬6476元 同上  14  太平洋電線電纜公司 3239股  5萬6552元  同上  15 系爭○○街建物之使用權  9萬5300元 被上訴人分得全部